【裁判字號】    99,上易,149
【裁判日期】    991207
【裁判案由】    返還不當得利
【裁判全文】
臺灣高等法院高雄分院民事判決         99年度上易字第149號
上訴人即附帶
被上訴人    李三和
            張騰友
            魏秀里
            郭瑞福
            張素妙
            顏秀玲
上列六人共同
訴訟代理人  陳裕文律師
            侯勝昌律師
            朱淑娟律師
被上訴人即
附帶上訴人  旭暉交通有限公司
                      設高雄市小港區○○○街140號
法定代理人  陳文卿    住高雄縣大寮鄉○○路166之10號
被上訴人    陳文卿    住高雄縣大寮鄉○○路166之10號
            林朝順    住高雄縣大寮鄉○○路144之6號
上列三人共同
訴訟代理人  黃金龍律師
上列當事人間請求返還不當得利事件，上訴人對於民國99年4 月
13日臺灣高雄地方法院98年度訴字第196 號第一審判決提起上訴
，被上訴人亦提起附帶上訴，本院於99年11月23日言詞辯論終結
，判決如下：
    主  文
原判決關於駁回上訴人後開第二、三、四項之訴及命負擔訴訟費
用之裁判均廢棄。
被上訴人旭輝交通有限公司應再給付上訴人如附表所示之金額及
均自民國九十七年十二月十一日至清償日止，按年息百分之五計
算之利息。
被上訴人林朝順應給付上訴人如附表所之金額及均自民國九十七
年十二月十一日至清償日止，按年息百分之五計算之利息。
被上訴人旭輝交通有限公司及被上訴人林朝順應給付上訴人之金
額，如其中一人為給付時，另一人在該給付之範圍內免為給付。
上訴人其餘上訴及附帶上訴人之上訴均駁回。
第一、二審訴訟費用關於上訴人上訴部分，由上訴人負擔五分之
二，餘由被上訴人旭輝交通有限公司及被上訴人林朝順負擔。第
二審訴訟費用關於附帶上訴部分，由附帶上訴人負擔。
    事實及理由
一、上訴人即附帶被上訴人起訴主張：坐落高雄縣鳳山市○○段
    牛寮小段第1020等18筆土地（下稱系爭土地），面積共14,7
    21平方公尺（約4,453 坪），為伊等與訴外人林春香等所共
    有。詎系爭土地中之1,500 坪遭被上訴人林朝順擅自出租與
    被上訴人旭暉交通有限公司（下稱旭輝公司）使用，並約定
    租期自民國95年10月1 日起至98年9 月30日止，每月租金新
    台幣（下同）105,000 元，而旭輝公司及其法定代理人即被
    上訴人陳文卿更擅自擴張而共同占有系爭土地達2,500 坪，
    其占用期間自95年10月1 日起至旭輝公司遷離即97年12月10
    日止，共26.33 個月，致伊等受有無法使用收益之損害，被
    上訴人則受有相當利金之利益，伊等自得按如附表所示之應
    有部分比例請求返還。又旭暉公司、陳文卿共同占用系爭土
    地中之2,500 坪，以1,500 坪之每月105,000 元為計算基準
    ，其每月所受相當租金利益為175,000 元，而26.33 個月合
    計為4,607,750 元，即應按伊等之應有部分比例返還。另林
    朝順為系爭土地之出租人，間接占用上開2,500 坪中之1,50
    0 坪，亦應依上開計算方式返還。被上訴人間並係負不真正
    連帶債務。爰依不當得利之法律關係，提起本訴，並聲明求
    為命旭暉公司或陳文卿應給付李三和103,473 元、張騰友51
    7,364 元、魏秀里310,419 元、郭瑞福206,946 元、張素妙
    206,946 元、顏秀玲124,167 元。另林朝順應給付李三和62
    ,084元、張騰友310,418 元、魏秀里186,251 元、郭瑞福12
    4,168 元、張素妙124,168 元、顏秀玲74,500，及均加計自
    97年12月11日起算法定遲延利息，且如被上訴人其中一人為
    給付，其餘被上訴人在該給付範圍內免給付義務，並願供擔
    保為假執行之判決。
二、被上訴人即附帶上訴人旭輝公司及被上訴人陳文卿則以：本
    件實際上僅係由旭輝公司占用系爭土地中之1023-2地號土地
    ，面積亦僅為763 平方公尺，且前經李三和訴請拆屋還地判
    決確定，上訴人所指稱之占用面積並不正確，而陳文卿為旭
    輝公司之法定代理人，自不得以其為法定代理人即認定其同
    為占用人等語。另被上訴人林朝順則以：伊係受系爭土地共
    有人中之林春香等8 人之委託而代理出租，實質上並非出租
    人，且伊自出租系爭土地至旭輝公司搬離系爭土地為止，均
    未收到任何租金，自無受有利益可言。況伊所出租之1,500
    坪，並未超過林春香等8 人之應有部分比例，且在分管範圍
    內，自非無權出租等語，資為抗辯。
三、原審經審理後，命旭輝公司依占用763 平方公尺之面積返還
    相當租金利益，而駁回上訴人其餘請求。上訴人就其敗訴部
    分提起上訴，被上訴人旭輝公司就敗訴部分亦提起附帶上訴
    ，上訴人於本院聲明：(一)原判決不利於上訴人部分廢棄。(二)
    被上訴人旭輝公司應再給付上訴人李三和93,920元、張騰友
    469,597 元、魏秀里281,759 元、郭瑞福187,840 元、張素
    妙187,840 元、顏秀玲112,703 元及均自97年12月11日起至
    清償日止，按年息5%計算之利息。(三)被上訴人陳文卿應給付
    李三和103,473 元、張騰友517,364 元、魏秀里310,419 元
    、郭瑞福206,946 元、張素妙206,946 元、顏秀玲124,16 7
    元及均自97年12月11日起至清償日止，按年息5%計算之利息
    。(四)被上訴人林朝順應給付李三和62,084元、張騰友310,41
    8 元、魏秀里186,251 元、郭瑞福124,168 元、張素妙124,
    168 元、顏秀玲74,500及均自97年12月11日起至清償日止，
    按年息5%計算之利息。(五)旭輝公司之附帶上訴駁回。(六)如被
    上訴人其中一人為給付，其餘被上訴人在該給付範圍內免給
    付義務。(三)第一、二審訴訟費用由被上訴人負擔。被上訴人
    則聲明：(一)原判決不利於附帶上訴人旭輝公司部分廢棄。(二)
    上開廢棄部分，附帶被上訴人在第一審之訴駁回。(三)對造之
    上訴駁回。(二)第一、二審訴訟費用由上訴人負擔。
四、兩造爭執及不爭執事項：
  (一)不爭執部分：
  1.系爭土地面積共14,721平方公尺（約4,453 坪），為上訴人
    與訴外人林春香等所共有，上訴人之應有部分如附表所示。
  2.林朝順將系爭土地中之1,500 坪出租與旭輝公司，租期自95
    年10月1 日起至98年9 月30日止，每月租金105,000 元。
  3.李三和前於95年11月29日對旭輝公司及陳文卿主張無權占用
    系爭土地中之1023-2地號土地為由，起訴請求拆屋還地，嗣
    撤回對陳文卿部分。經原審96年度訴字第21號判決旭輝公司
    應將該1023-2地號土地中面積763 平方公尺上之未保存登記
    建物拆除，將建物占用部分土地返還與李三和及全體共有人
    確定。
  (二)爭執部分：
  1.被上訴人占用系爭土地之面積為若干（含占用人為何人）。
  2.被上訴人應返還之利益若干（含是否為無權占有及何人應返
    還）。
五、被上訴人占用系爭土地之面積為若干（含占用人為何人）部
    分：
  (一)上訴人主張系爭土地面積14,721平方公尺（約4,453 坪），
    為上訴人與訴外人林春香等所共有，有兩造所不爭執之土地
    登記謄本在卷可稽。又上訴人主張系爭土地中由林朝順出租
    1,500 坪予旭輝公司，亦有兩造所不爭執之租賃契約在卷可
    憑。至上訴人主張旭輝公司及陳文卿均有擴張並占用至2,50
    0 坪，則為其等所否認。
  (二)就占用人部分，經查：
  1.旭輝公司及林朝順為本件租賃契約之當事人，其等並均陳稱
    已交付使用，且旭輝公司亦在土地上搭建有鐵皮屋，而經原
    審96年度訴字21號判決應拆除及返還與上訴人，則依民法第
    940 條及第941 條規定，旭輝公司為直接占有人，林朝順為
    間接占有人，應可認定。
  2.又陳文卿為旭輝公司之法定代理人，為上訴人所不爭執，且
    有公司登記資料在卷可稽，則依民法第27條及公司法第8 條
    、第108 條規定，其係代表公司執行職務。而承租及占有使
    用本件土地者為旭輝公司，則陳文卿以公司代表人之身分執
    行職務，在客觀上雖可認有占有之情事，但在法律評價上則
    屬為旭輝公司而占有，並非基於個人身分而占有，自無從認
    依此項占有之客觀情事，即採為陳文卿有與旭輝公司共同占
    有之論據。
  3.至上訴人雖主張陳文卿有在現場指揮，且以自己名義轉租土
    地給第三人，故其有與旭輝公司共同占有，並提出錄音譯文
    及照片光碟為證（見原審卷第185 、212 ～217 頁）。但從
    其譯文內容並未任何明確訊息顯示陳文卿有以自己名義使用
    收益土地之行為，而光碟片之內容亦僅可證明陳文卿有在系
    爭土地現場有指揮情形，然其既為旭輝公司之法定代理人，
    依法有代表公司執行職務權限，業如前述，則其在系爭土地
    上為指揮之行為，仍屬執行職務之行為，尚難認係為自己之
    占有使用行為。另高雄縣政府函附之「區段徵收計畫建築改
    良物補償費清冊」（見原審卷第353 、357 頁）上雖載明陳
    文卿為該清冊之建物補償對象，但陳文卿為旭輝公司之法定
    代理人，有因不諳法律而誤為申報之可能，且上訴人亦係以
    旭輝公司為建物所有人而請求命拆除，並經原審96年度訴字
    第21號判決勝訴確定，故上開補償清冊亦無從採為陳文卿有
    占有之論據。
  (三)占用面積部分，經查：
  1.本件旭輝公司及林朝順對於鐵皮屋有占用763 平方公尺（約
    230.8 坪）之事實並不爭執，且經另案拆屋還地之確定判決
    所認定，則上訴人主張此部分之占用面積，即屬有據。
  2.至上訴人主張旭輝公司另再直接占用達2,500 坪及林朝順間
    接占用1,500 坪部分，本院經斟酌旭輝公司與林朝順所訂立
    之租賃契約之承租面積為1,500 坪，且其等均陳稱已交付使
    用（此從旭輝公司有在承租之土地上搭建鐵皮屋可得佐證）
    ，則就一般常情而言，承租人既表示欲承租1,500 坪，而出
    租人亦交付該1,500 坪，應可認定交由承租人占有使用之面
    積即為租約所訂之面積，否則，租約之訂立及租賃物之交付
    即無意義，況1,500 坪土地上已有旭輝公司搭建之鐵皮屋，
    復有堆放旭輝公司所有之石材等物品，參以本院勘驗現場時
    確認該鐵皮屋前之空地與鳳山市○○○路相鄰，為出入交通
    所必須使用之場地，且承租之土地部亦有以鐵絲網圍住，可
    見此部分確已由旭輝公司占有使用。就此而言，上訴人主張
    旭輝公司及林朝順所占用之面積有1,500 坪部分，即可採信
    。
  3.旭輝公司及林朝順雖抗辯因承租後即遭上訴人起訴請求拆屋
    還地，故並未實際占用達1,500 坪等語。然旭輝公司於該案
    於96年9 月28日判決時，鐵皮屋部分仍尚有占有使用而未拆
    除之情事，而該時點距訂約之95年10月1 日已有1 年之期間
    ，衡情旭輝公司即不可能僅占用鐵皮屋而已，參以本院依職
    權所調取由上訴人於該案所陳報之占地現況照片顯示（95.1
    0.24拍攝，見原審96訴21號卷第13、14頁），該土地上有圍
    籬及欄杆為區隔，該區塊內除有旭輝公司之鐵皮屋外，尚有
    堆置石塊與停放車輛之情形，而上訴人於原審陳報之占地現
    況照片（97.5.11 拍攝，見原審卷第100 、101 頁）亦顯示
    同一占用情形，另經本院勘驗現場時，旭輝公司亦陳稱照片
    上鐵絲網左側之拖車、板車、石材為旭輝公司所有（見本院
    卷第64頁），可見從使用時間長達1 年餘及使用狀況為堆放
    石材等而言，旭輝公司確有使用鐵皮屋以外之其他承租土地
    （空地）之情形，則旭輝公司上開抗辯，並不足採。
  4.至上訴人另主張旭輝公司有擴張占用2,500 坪部分，依其提
    出之照片所示，係指在鐵絲網右側之土地。而依照片所示，
    該部分土地上雖有鐵皮工廠、貨櫃屋、堆置石塊及停放車輛
    等使用情形，且依高雄縣政府稅捐稽徵處之函文所載認此部
    分面積達8629.5平方公尺（約2610.42 坪）。惟此項函文並
    無法證明該等地上物為何人所有及各所有人占用面積為若干
    ，且旭輝公司亦否認此部分土地上之車輛、石材為其所有。
    上訴人雖稱鐵絲網左右兩側之石材材質相同，應可認係旭輝
    公司所有，但此石材為一般建材性質，尚難僅以材質相同即
    認屬旭輝公司所有。故上訴人此部分認占用面積有超過1,50
    0 坪之主張，本院即難為其有利之認定。
  5.依上所述，本件旭輝公司占用之面積即係林朝順出租之面積
    為1,500 坪。
六、被上訴人應返還之利益若干（含是否為無權占有及何人應返
    還）部分：
  (一)是否為無權占有部分，經查：
  1.按各共有人其應有部分，對共有物之全部，有使用益之權，
    為民法第818 條所明定。然共有人對共有物之特定部分為使
    用收益，則應得共有人全體之同意，否則，即屬侵害他共有
    人之權利，為最高法院62年台上字第1803號判例意旨所闡釋
    。則共有人若未得其他共有人之同意，而就共有物之特定部
    分為使用益時，對其他共有人而言，即難認具有合法權源，
    由共有人處取得占有權源者，自亦難認為有合法占有之依據
    ，且此項無權占有之論據，亦不因占有者所占用部分是否逾
    其應有部分比例而有不同。
  2.本件包括出租在內之合計14,721平方公尺（約4,453 坪）之
    土地，為上訴人與他人所共有，有土地登記謄本在卷可稽，
    且為被上訴人所不爭執，而林朝順出租與旭輝公司之1,500
    坪土地，係其中之特定部分，亦為其等所不否認，則林朝順
    顯係就共有之土地為特定部分之使用收益，應可認定。又林
    朝順並非共有人，且未得全體共有人之同意而出租（依其所
    稱係得部分共有人之同意而出租），則其出租後之間接占有
    行為及旭輝公司因承租後之直接占有行為，對上訴人而言，
    即均屬侵害其權利行為，自亦無合法占有之權源。
  3.林朝順雖主張其本件共有人間有分管協議存在，其所出租者
    為該委託出租之部分共有人所分管部分，並非無權占有等語
    。然所謂分管協議，乃共有人間就各自分別占有共有物之特
    定部分約定如何使用收益之契約，此項關於共有物之管理方
    式，雖不以訂立書面為必要，但依修正前民法第820 條規定
    ，仍應經共有人全體之同意。又依大法官會議釋字第349 號
    解釋意旨，分管契約訂立後，若將其應有部分讓與第三人，
    其分割或分管契約，若應有部分之受讓人不知悉有分管契約
    ，亦無可得而知之情形，即不得認受讓人應受分管契約之拘
    束，以保障善意第三人。而本件林朝順所提出用以證明有分
    管契約存在之不動產買賣契約書及土地合夥協議書（見原審
    卷第159 ～161 頁），依其內容僅能證明訴外人鄭英俊、洪
    瑞峰、徐琇韻、林志明等有合買本件土地之出資比例及各人
    持分面積之約定，內容與分管約定無涉，尚難認係分管之書
    面約定。又洪瑞峰、徐琇韻、林志明等人雖均於原審證稱有
    與鄭英俊口頭約定各自占用之情形，且為鄭英俊所不否認，
    但鄭英俊證稱並未向上訴人提起此項約定，且依土地登記謄
    本所載，全體共有人均係於94年11月29日辦理登記（登記原
    因則為94年10月20日之買賣），而鄭英俊係於買受後再出賣
    部分持分與上訴人，並直接辦理登記，鄭英俊於登記後則僅
    係依其應有部分比例占用其在買賣前即使用之位置，並未曾
    現實占用出賣與上訴人之持分所表彰之面積，亦非現實指定
    特定區塊位置為交付，況從該土地之現況觀之，地形方正完
    整，大部分為空地，且位於高雄縣鳳山市○○○路旁，緊鄰
    88快速道橋下（見本院卷第62頁起之勘驗筆錄及照片），並
    無依當時之土地現況得知有分管使用情事，此與上訴人所稱
    並不知悉之情形相符，且從上述土地現況為空地及使用利益
    而言，占用之位置為何影響甚微，況鄭英俊及洪瑞峰均證稱
    當初買土地係欲等重劃，則若鄭英俊有向上訴人告知此分管
    之口頭約定，以該土地之現況，上訴人應無在林朝順於95年
    10月1 日將土地出租與旭輝公司後，不足2 個月之期間內即
    於同年11月29日對旭輝公司提起拆屋還地之訴訟，就此而言
    ，上訴人陳稱並不知悉有口頭分管約定，即堪採信。
  (二)何人應負返還義務部分，經查：
  1.按無權占有他人土地，可能獲得相當於租金之利益為社會通
    常之觀念，是請求人得請求無權占有人返還占有土地所得之
    利益，最高法院61年台上字第1695號判例意旨可供參酌。本
    件旭輝公司雖與林朝順訂有租約而占有，但因林朝順就本件
    土地特定部分之出租及交付未得包括上訴人在內之全體共有
    人之同意，故屬無權占有，林朝順縱得部分共有人之同意而
    出租或其出租部分並未逾該等共有人之應有部分比例，但仍
    難執為對上訴人主張有合法占有權源之依據，自應分別依直
    接占有人及間接占有人之地位，負返還占有土地所受之利益
    。
  2.又旭輝公司與林朝順雖均對上訴人負有返還占有所受利益之
    義務，但並非法律上所稱之連帶，而係各自之返還義務，僅
    其中一人為返還時，另一人之返還義務即歸於消滅，故應屬
    不真正連帶債務，併予說明。
  (三)應返還之利益為若干部分，經查：
  1.本件旭輝公司與林朝順間之租約（租用面積為1,500 坪，每
    月租金105,000 元），而旭輝公司之占用期間為自95年10月
    1 日起至97年12月10日止，合計26又1/3 個月，為其等所不
    爭執。而旭輝公司無權占用之面積為1,500 坪，已如前述，
    故旭暉公司占用系爭土地受有相當於租金之利益共2,764,65
    0 元（計算式：105,000 ×26.33＝2,764,650）。
  2.林朝順雖抗辯其並無自旭輝公司處收取租金，自無受有任何
    利益，並援引其旭輝公司之租約第15條之約定為據，且旭輝
    公司亦陳稱其並未給付租金與林朝順等語。然占用他人之土
    地再出租與第三人，本身即享有間接占有使用之利益，此項
    利益係基於客觀上占有使用土地之事實狀態而發生，並非基
    於有收受租金而發生，故不因有無收取租金而有差異，即令
    在占用他人土地而再借與第三人使用之情形，亦仍應有返還
    占用利益之義務。至所謂以租金額為計算利益之基準，係因
    使用利益之認定，在客觀上即為使用對價，故若有租金之約
    定時，即得將該租金額採為認定及計算利益之依據，並非謂
    有收取租金始得謂受有利益，況林朝順之未取租金，依租約
    所載，係以取得旭輝公司在承租土地上所興建之硬體設施為
    替代租金之對價（嗣因遭上訴人訴請拆除而滅失），故林朝
    順此部分論據，即不足採。
  3.本件上訴人在出租土地上之應有部分如附表所示，則上訴人
    自得依比例為請求，其金額如附表所示（以李三和為例之計
    算式：2,764,650 ÷44,531×1,000 ＝62,084。故旭輝公司
    扣除原審命給付之9,553 元後，應再給付52,531元，林朝順
    則應給付62,084元）。
七、綜上所述，本件應返還利益者為旭輝公司及林朝順，其金額
    如附表所示。又旭輝公司及林朝順就附表所示之金額，係負
    不真正連帶債務，即其中一人為給付時，另一人之給付義務
    即歸於消滅。從而，上訴人本於不當得利之法律關係，請求
    旭輝公司及林朝順給付之金額在附表所示之金額及自起訴狀
    繕本送達翌日即97年12月11日起至清償日止，按年息5%計算
    利息之範圍內，為有理由，應予准許。至上訴人之請求旭輝
    公司及林朝順之金額逾上開應准許範圍及請求陳文卿給付部
    分，均無理由，不應准許。旭輝公司之附帶上訴，則無理由
    ，應予駁回。原審就上開應准許部分，駁回上訴人請求林朝
    順給付及駁回上訴人請求旭輝公司逾763 平方公尺部分，尚
    有未洽。上訴人上訴意旨就此部分，指摘原判決不當，求予
    廢棄，為有理由，應由本院予以廢棄，並改判如主文第2、3
    、4 項所示。至原審駁回上訴人其餘請求部分（含假執行之
    聲請），並無違誤。上訴意旨就此部分，指摘原判決不當，
    求予廢棄，為無理由，應予駁回。至原審就上開應准許中76
    3 平方公尺部分，命旭輝公司給付並為假執行及免為假執行
    之宣告，並無違誤。旭輝公司附帶上訴意旨就此部分，指摘
    原判決不當，求予廢棄，為無理由，應予駁回。
八、據上論結：本件上訴人之上訴為一部有理由、一部無理由，
    附帶上訴人之上訴為無理由，依民事訴訟法第450 條、第44
    9 條第1 項、第79條、第85條第1 項前段，判決如主文。
中    華    民    國    99    年    12    月    7     日
                            民事第五庭
                                審判長法官  黃金石
                                法      官  林健彥
                                法      官  林紀元
以上正本證明與原本無異。
本件不得上訴。
中    華    民    國    99    年    12    月    7     日
                                書  記  官  吳華榮
┌─────────────────────────────────────────┐
│附表：99年上易字第49號                                                            │
├───┬───────┬───────────┬──────┬──────────┤
│上訴人│應有部分比例  │起訴請求之金額        │原審准許金額│本院命再給付金額    │
├───┼───────┼───────────┼──────┼──────────┤
│李三和│1000/44531    │旭輝公司、陳文卿部分：│旭輝公司：  │旭輝公司：52,531元  │
│      │              │103,473元             │9,553 元本息│林朝順：62,084元    │
│      │              │林朝順部分：62,084元  │            │                    │
├───┼───────┼───────────┼──────┼──────────┤
│張騰友│5000/44531    │旭輝公司、陳文卿部分：│旭輝公司：  │旭輝公司：262,651元 │
│      │              │517,364 元            │47,767元本息│林朝順：310,418元   │
│      │              │林朝順部分：310,418元 │            │                    │
├───┼───────┼───────────┼──────┼──────────┤
│魏秀里│3000/44531    │旭輝公司、陳文卿部分：│旭輝公司：  │旭輝公司：157,591元 │
│      │              │310,419 元            │28,660元本息│林朝順：186,251元   │
│      │              │林朝順部分：186,251元 │            │                    │
├───┼───────┼───────────┼──────┼──────────┤
│郭瑞福│2000/44531    │旭輝公司、陳文卿部分：│旭輝公司：  │旭輝公司：105,062元 │
│      │              │206,946 元            │19,106元本息│林朝順：124,168元   │
│      │              │林朝順部分：124,168元 │            │                    │
├───┼───────┼───────────┼──────┼──────────┤
│張素妙│2000/44531    │旭輝公司、陳文卿部分：│旭輝公司：  │旭輝公司：105,062元 │
│      │              │206,946 元            │19,106元本息│林朝順：124,168元   │
│      │              │林朝順部分：124,168元 │            │                    │
├───┼───────┼───────────┼──────┼──────────┤
│顏秀玲│1200/44531    │旭輝公司、陳文卿部分：│旭輝公司：  │旭輝公司：63,036元  │
│      │              │124,167 元            │11,464元本息│林朝順：74,500元    │
│      │              │林朝順部分：74,500元  │            │                    │
└───┴───────┴───────────┴──────┴──────────┘

司法院資訊處製作；財團法人民間司法改革基金會備份。
